臺灣臺南地方法院民事判決　　　　　　 95年度重訴字第269號
原　　　告　遠雄人壽保險事業股份有限公司
法定代理人　丙○○
訴訟代理人　乙○○
被　　　告　丁○○○○○○
被　　　告　甲○○
上列當事人間請求侵權行為損害賠償事件，經本院於民國96年2
月6日言詞辯論終結，判決如下：
    主　文
被告應給付原告新臺幣玖佰壹拾肆萬參仟捌佰壹拾柒元，及自民
國九十六年一月二十三日起至清償日止，按年息百分之五計算之
利息。
訴訟費用新臺幣玖萬壹仟捌佰零伍元由被告負擔。
本判決第一項於原告以新臺幣參佰零肆萬捌仟元供擔保後，得假
執行。
    事實及理由
甲、程序方面：
    本件被告經合法通知，均未於言詞辯論期日到場，核無民事
    訴訟法第386條所列各款情形，爰依原告之聲請，由其一造
    辯論而為判決。
乙、實體方面：
一、原告主張：
  (一)原告公司一般受理保單之流程：1.業務員向保戶招攬保險契
    約。2.保戶填載要保書及繳交第一次保費予業務員，業務員
    開立送金單予保戶，以資證明。3.業務員將保單送至公司核
    保。4.核保通過後，公司會將保單送達業務員之營業處，要
    求業務員交予保戶收執。5.保戶於收受保單翌日起算10日內
    ，如向公司聲請契撤或縮小保額者，公司將會將已收受之保
    費全額或差額退還予該保戶。先予敘明。
  (二)被告丁○○○○○○前為原告之保險業務人員，於民國91年
    至93年12月間，在被告甲○○（被告丁○○○○○○之直屬
    主管）及訴外人盧基正、曹秋霞（亦為原告員工）等協助下
    ，以變造保單、猶豫期變更、侵占保費、縮小保額等不法方
    法損害原告及保戶之權利：
  1.變造保單：
    被告丁○○○○○○向保戶蔡清萍等人招攬保險並收取保費
    後，即開立訴外人盧基正、曹秋霞所有之送金單予保戶，以
    為保戶繳交保費之憑。嗣丁○○○○○○於送交保單予原告
    審核之際，故意縮減保戶所繳交之保費，並繳交縮減後之金
    額予原告，俟原告核保完畢將渠等保單寄至被告甲○○之營
    業處時，被告丁○○○○○○再將該保單予以變造。以保戶
    蔡清萍為例，被告丁○○○○○○先係向蔡清萍收受
    1,940,000元之保費，並交付曹秋霞所有之送金單予蔡清萍
    收執（曹秋霞再謊稱該送金單遺失而登報作廢），然實際上
    被告丁○○○○○○卻透過曹秋霞之協助僅繳交5,100元予
    原告，後復利用原告核保通過將保單送至被告甲○○營業處
    之期間，再將保單變造成與蔡清萍原繳交之金額相符之保單
    乙份送交蔡清萍收執，而其中1,934,900元（1,940,000元-5
    ,100元)即憑空消失。
  2.猶豫期變更：
    被告丁○○○○○○先向保戶招攬保險並收取保費（現金）
    ，後以不同業務員之名義將保單送交原告審核，並將前收取
    之現金保費改以支票交付之，俟審核通過後，原告將保單寄
    至該業務員營業處時，被告丁○○○○○○再偽造保戶之簽
    名，並誆稱保戶欲於猶豫期間（ (即保戶收受保單後10日內
    ）縮小保額，而交付縮小保額折算後應繳之保費予原告，此
    時，原告依規定會將原收受之票據返還予原招攬之業務員，
    而就從這一抽一換之間，被告即遂行其不法之目的。.以保
    戶周寄超為例，其本繳交564,945元現金予被告丁○○○○
    ○○，後被告盧惠卿透過吳琴昭 (即招攬人)之協助，將周
    寄超之保單及新開立之支票564,945元送交原告審核，俟原
    告審核後將保單寄至吳琴昭營業處所之際，被告丁○○○○
    ○○再偽周寄超之名義，誆稱欲縮小保額，並將縮小保額後
    所應繳付之保費23,835元給付予原告，此時，原告依規定會
    將原支票返還予吳琴昭，遂從前述票據一抽一換間，保戶原
    繳保費中之541,110元（564,945元-23,835元），即憑空消
    失。
  3.侵占保費：
    被告丁○○○○○○向保戶林沛洋等招攬保險，並收取保費
    ，並交付訴外人盧基正、曹秋霞之送金單予保戶為憑後（嗣
    盧基正、曹秋霞再誆稱遺失而作廢），即將該保費據為即有
    。由於被告丁○○○○○○來不及為其申請保單即東窗事發
    ，故該等保戶並無保單。
  4.縮小保額：
    被告丁○○○○○○直接冒保戶林美貴之名義向原告公司申
    請縮小保額（從3,000,000元縮小至500,000元），原告受理
    後，將差額保費以支票給付之方式寄予被告之營業處，要求
    被告丁○○○○○○轉交予保戶，然該筆金額竟被被告丁○
    ○○○○○據為己有。原告所開立之支票，必是指明要保人
    為受款人且禁止背書轉讓之票據，然被告丁○○○○○○竟
    可於安泰銀行永康分行輕易將該金額領走，對此，原告至今
    亦百思不得其解。所謂「保額」是指保障的額度，簡單的說
    ，就是事故發生時（例如：死亡時），受益人可領取之保險
    金，故「保額」並不等於「保費」，但由於保額高者所繳之
    保費必大於保額低者，遂保戶於縮小保額後，必有保費差產
    生，而依規定，保險公司須將該保費差退還予保戶。
  (二)嗣於93年12月間，保戶發覺有異而向原告提出申訴，經原告
    派員查證始知被告上情，經原告提出刑事告訴，已由臺灣臺
    南地方法院檢察署以95年發查字第230號偵查中，被告上開
    行為，已對原告構成侵權行為。又被告甲○○曾於91年11月
    19日聲明書承諾「倘若日後公司（即原告）再發現盧員（即
    被告丁○○○○○○）原經手保單有挪用保費情事，本人（
    即被告甲○○）願全權負責處理並賠償公司因此所受損失」
    ，表明願就被告丁○○○○○○對原告之賠償責任共同負責
    。
  (三)爰依侵權行為、聲明書之法律關係，請求被告共同賠償原告
    因此所受之損害9,143,817元（實為9,215,122元，僅請求
    9,143,817）
  (四)並聲明：被告應給付原告9,143,817元，及自起訴狀繕本送
    達最後被告翌日起至清償日止，按年息百分之5計算之利息
    ；原告願供擔保，請准宣告假執行。
二、被告均未於言詞辯論期日到場，亦未提出書狀作何聲明或陳
    述。
三、原告主張之事實，業據提其出保險單、要保書、送金單、保
    險金額表、控管表、保險契約內容變更申請書、支票、聲明
    書、協議書為證，核屬相符。被告均未於言詞辯論期日到場
    爭執，亦未提出書狀及證據作何答辯或陳述，綜上證據調查
    結果，自堪信原告之主張為真實。
四、按因故意或過失，不法侵害他人之權利者，負損害賠償責任
    ，民法第184條第1項前段定有明文。被告2人既侵占原告之
    款項，被告甲○○又於91年11月19日聲明書承諾願就被告丁
    ○○○○○○對原告之賠償責任共同負責，自應對原告負共
    同賠償責任。從而，原告依侵權行為、聲明書之法律關係，
    請求被告給付9,143,817元，洵屬正當，應予准許。復按給
    付無確定期限者，債務人於債權人得請求給付時，經其催告
    而未為給付，自受催告時起，負遲延責任，其經債權人起訴
    ，或依督促程序送達支付命令者，與催告有同一之效力。遲
    延之債務，以支付金錢為標的者，債權人得請求依法定利率
    計算之遲延利息。應付利息之債務，其利率未經約定，亦無
    法律可據者，週年利率為百分之5，民法第229條第2項、第
    233條第1項前段、第203條分別定有明文。本件原告請求被
    告賠償損害，並未定有給付期限，原告以起訴狀繕本送達被
    告作為催告之意思表示，併請求自起訴狀繕本送達被告翌日
    起至清償日止，按法定利率計算之遲延利息，於法有據，本
    件應送達被告丁○○○○○○起訴狀繕本最後登載日於96年
    1月3日公告，有公示送達公告刊登報紙與臺南縣永康市公所
    公告簡復表附卷可稽，依民事訴訟法第15 2條規定，自最後
    登載之日起經20日即96年1月22日發生送達效力，則原告併
    請求自起訴狀繕本送達最後被告翌日即96年1月23日起至清
    償日止，依年息百分之5計算之利息，亦屬有據，併予准許
    。原告陳明願供擔保，聲請宣告假執行，核無不合，爰酌定
    相當擔保金額准許之。
五、本件訴訟費用額91,805元（第一審裁判費91,585元＋登報費
    220元）由被告負擔。
六、據上論結：本件原告之訴為有理由，依民事訴訟法第385條
    第1項前段、第78條、第85條第1項前段、第87條第1項，第
    390條第2項，判決如主文。
中　　華　　民　　國　　96　　年　　2 　　月　　16　　日
                  民事第四庭    法　官　郭貞秀
以上正本，係照原本作成。
如對本判決上訴，須於判決送達後20日內向本院提出上訴狀（應
附繕本）。
中　　華　　民　　國　　96　　年　　2 　　月　　16　　日
                                書記官　陳志德
